最高法院刑事判決　　　　　　九十四年度台上字第四一二八號
　　上　訴　人　戊○○
　　　　　　　　　　　　號
　　　　　　　　丙○○
　　上 列一 人
　　選任辯護人　方文賢律師
　　　　　　　　林金宗律師
　　上　訴　人　甲○○
　　　　　　　　丁○○
　　　　　　　　乙○○
上列上訴人等因常業詐欺等罪案件，不服台灣高等法院台南分院
中華民國九十四年三月二十三日第二審判決（九十二年度上訴字
第一四一四號，起訴案號：台灣台南地方法院檢察署八十九年度
偵字第五六七九、一一０一０號，九十年度偵字第三一０六、五
三六、四九０、四八九、一五七、一一三六、五七七九號），提
起上訴，本院判決如下：
    主  文
原判決關於戊○○、丙○○、甲○○、乙○○部分及丁○○違反
山坡地保育利用條例部分均撤銷，發回台灣高等法院台南分院。
    理  由
本件原判決認定上訴人甲○○明知坐落台南縣新化鎮○○○段一
八五三、一八五七地號如原判決附圖Ａ１上開土地係屬國有地，
為黃當江於民國八十二、三年間竊佔之不動產，黃當江並無所有
權或承租權，竟基於故買贓物之犯意，而於八十三年間，以新台
幣（以下同）五十萬元左右之價金，向黃當江購買該附圖Ａ１所
示國有土地。蘇泉森（已判刑確定）明知其兄蘇宗秋生前所佔有
使用，坐落於台南縣新化鎮○○○段一八六一地號如原判決附圖
Ｅ１部分之土地係屬於國有財產局所有，並非其向國有財產局合
法承租使用之土地，竟意圖為自己不法之利益，於八十五年間將
上開國有山坡地竊佔入己。上訴人丙○○明知上開附圖Ｅ１所示
土地，丙○○及上訴人乙○○明知坐落於台南縣新化鎮○○○段
一八六二地號如上開附圖Ｅ部分所示土地均係國有地，楊再興（
未據起訴）就上開附圖Ｅ部分土地並無所有權或承租權；丙○○
與上訴人戊○○亦明知如上開附圖Ａ１所示部分土地，以及上訴
人甲○○前另向豐年農場所購如上開附圖Ｃ所示土地係國有地，
甲○○並無所有權或承租權。丙○○並知悉蘇泉森並無所有權或
承租權。丙○○竟基於故買贓物之概括犯意，單獨或與乙○○、
戊○○基於共同犯意聯絡，先由丙○○於八十五年五月二十一日
以九十八萬元獨自向蘇泉森價購如上開附圖Ｅ１所示土地。嗣於
同年月二十四日，再由丙○○、乙○○共同向楊再興以九十五萬
元買受如上開附圖Ｅ所示土地。於八十七年間，丙○○與戊○○
共同以約一百七十萬元之價格，向甲○○買受如上開附圖Ｃ所示
土地。戊○○、丙○○、甲○○、乙○○、及高淑圓（戊○○之
同居女友，業據第一審判處有期徒刑一年二月，緩刑三年確定）
均知悉如原判決附圖Ａ、Ａ１、Ｂ、Ｃ、Ｄ（坐落台南縣新化鎮
○○○段一八五三地號）、Ｅ１及Ｅ所示之國有土地，俱屬國有
山坡地，未經許可不得擅自占用及從事墳墓用地之開發或經營，
竟共同意圖為自己不法之所有，共同基於常業詐欺之犯意聯絡，
先後為下述墳墓用地之經營、開發，並恃詐欺所得而為彼等生活
之資，而為常業：(一)、丙○○與乙○○將其等各別或共同所購買
之如上開附圖Ｅ及Ｅ１所示土地合股以共同出售該等土地，或推
由丙○○出面販售，或經由戊○○、高淑圓之介紹，於原判決附
表一編號一至七所示時間，利用在該附圖Ｅ及Ｅ１所示土地附近
為喪家所設置墳墓種植草皮與園藝造景之機會，向該附表一編號
一至七所示喪家家屬佯稱其自己、丙○○或乙○○擁有該等土地
之合法權利，可作為墓地使用，致使該附表一編號一至七所示之
鄭俊輝等人誤信為真陷於錯誤，以每坪單價為二萬二千元至二萬
九千元不等，每塊墓地購買十二坪至十五坪不等之面積購買該等
土地，而戊○○並於喪家付清價款完成安葬後，再由丙○○出具
由其本人或委由戊○○以其名義簽署開立之「開墾公有土地出讓
契約書」或「開墾土地出讓契約書」予喪家作為買賣憑證，部分
喪家收受表明出讓之土地為公有土地之出讓契約書後，始知其等
所購買者為公有土地，然因已將先人埋葬，宥於已行入土不宜遷
葬之習俗無可奈何而受騙。此部分合計詐得二百四十五萬六千六
百元（被害人、購買墓地坐落之土地位置、時間、介紹人、出賣
人、購賣之坪數、每坪價格、詐得之金額均詳如該附表一編號一
至七及原判決附表二編號一至七所示）；所得款項則由戊○○或
高淑圓依出售土地使用權之面積，每坪抽取約二千元之佣金，餘
款則由丙○○與乙○○各分得二分之一。(二)、戊○○或高淑圓與
甲○○或丙○○，以前開相同手法，由戊○○或高淑圓介紹原判
決附表一編號八至十三所示蔡登欽等人向甲○○等人購買土地作
為先人墓地使用，致使該附表編號八至十三所示之蔡登欽等人陷
於錯誤，以每坪單價二萬元至三萬五千元之價格，每塊墓地八坪
多至四十四坪不等之面積向甲○○購買該土地，而戊○○並於喪
家付清價款完成安葬後，再由甲○○出具由其本人或委由戊○○
以其名義簽署開立之「開墾公有土地出讓契約書」或「開墾土地
出讓契約書」予喪家作為買賣憑證（該附表一編號八之喪家林在
家未簽署契約書），此部分詐得二百八十六萬四千九百五十元（
被害人、購買墓地坐落之土地位置、時間、介紹人、出賣人、購
賣之坪數、每坪價格、詐得之金額均詳如該附表一編號八至十三
、附表二編號八至十三所示）。(三)、丙○○明知其於八十六年九
月十五日向蔡進添（涉犯竊佔案件另經檢察官提起公訴，並經本
院判決無罪）所購之坐落台南縣新化鎮○○○段第一八二四地號
土地係國有山坡地（購地部分不成立故買贓物罪），竟經由戊○
○之介紹，以前開相同手法，於原判決附表一編號十六、十七所
示時地出售土地予該等編號之林豐謀等人作為墳墓用地使用，合
計詐得二百零二萬五千元，由戊○○依出售土地使用權之面積，
每坪抽取約二千元之佣金，餘由丙○○取得（被害人、購買墓地
坐落之土地位置、時間、介紹人、出賣人、購賣之坪數、每坪價
格或詐得之金額均詳如該附表一編號十六至十七、附表二編號十
六至十七所示）。(四)、由戊○○單獨或與高淑圓、丙○○共同於
原判決附表一編號十一、十八至二十六所示時間，以前開相同手
法，介紹該附表一編號十一、十八至二十六所示之張忠田等人，
以每坪單價為一萬元至三萬一千元不等之代價，向丙○○、戊○
○等買受如該附表一編號十一、十八至二十六所示土地，每塊墓
地購買十餘坪至三十餘坪不等之面積。戊○○及丙○○間或為掩
人耳目，覓得知情之板模工人王榮華以其名義出具「開墾公有土
地出讓契約書」予部分喪家，此部分詐得五百二十萬六千五百元
（被害人、購買墓地坐落之土地位置、時間、介紹人、出賣人、
購賣之坪數、每坪價格或詐得之金額均詳如該附表一編號十一、
十八至二十六，附表二編號十一、十八至二十六所示）。(五)、戊
○○復於八十七年九月間及八十八年二月間，與吳明聰、吳黃頎
（業經第一審分別判處八月，緩刑三年確定）基於共同意圖為自
己不法之所有，由戊○○出面，以前開相同方法介紹林文峰、鄭
保全以每坪二萬二千元、二萬五千元之代價，向吳黃頎與吳明聰
購買如原判決附表一編號十四、十五所示土地，並交付「開墾土
地出讓契約書」予林文峰及鄭保全作為買賣憑證，而詐得六十六
萬四千元，戊○○則依出售土地使用權之面積，每坪抽取約二千
元之佣金（被害人、購買墓地坐落之土地位置、時間、介紹人、
出賣人、購賣之坪數、每坪價格或詐得之金額均詳如該附表一編
號十四、十五，附表二編號十四、十五所示）。(六)、戊○○另於
八十九年一月間，與簡登山（另經第一審判處有期徒刑六月，緩
刑三年確定）共同意圖為自己不法之所有，將簡登山所竊佔如原
判決附圖Ｄ所示土地之部分，循前開相同方法，以每坪三萬元之
代價售予不知情之李福壽，致李福壽陷於錯誤而交付二十萬元購
買該部分土地充當墓地使用，戊○○未及取得佣金，即因台南縣
農業局水土保持課及國有財產局所屬人員巡視山坡地發覺上情，
因而向台南縣警察局新化分局報案而循線查獲（被害人、購買墓
地坐落之土地位置、時間、介紹人、出賣人、購賣之坪數、詐得
之金額均詳如原判決附表一編號二十七，附表二編號二十七所示
）。上訴人丁○○世居台南縣新化鎮羊林里，明知丙○○與乙○
○購得之坐落台南縣新化鎮○○○段一八六二地號係屬國有地，
丙○○並無所有權或承租權，竟於八十六年間，自丙○○處受贈
位於原判決附圖Ｅ所示土地約六至七坪（實際占用面積三八．三
三平方公尺）後，竟將之占有，並將之開發供作其父黃德財之墳
墓用地使用。嗣因台南縣農業局水土保持課及國有財產局所屬人
員巡視山坡地發覺該部分土地經人占用供作墳墓用地使用後，丁
○○始將上開墳墓用地遷移等情。因而撤銷第一審關於戊○○、
丙○○、甲○○、乙○○部分，及丁○○常業詐欺部分之判決，
改判論處戊○○、丙○○、甲○○、乙○○共同常業詐欺罪刑；
論處丁○○違反在公有山坡地內不得擅自占用及從事墳墓用地之
開發之規定罪刑，固非無見。
惟查：(一)、原判決認上訴人等五人所為，均涉犯山坡地保育利用
條例第三十四條第一項之在公有山坡地內擅自從事墳墓用地之經
營或開發罪（即違反該條例第十條之規定）。然查上開罪名係八
十七年一月七日修正公布時之新規定，在此次修正之前之山坡地
保育利用條例就於山坡地上為設置墳墓之行為，僅於第三十條規
定，於山坡地設置墳墓及開挖整地者，應先擬具水土保持計畫，
送請該目的事業主管機關會同主管機關核定並監督實施。第三十
五條第一項第四款則規定違反上開規定未先擬具水土保持計畫，
或水土保持計畫未經核定而擅自經營使用山坡地，或未依核定計
畫實施水土保持者，處以五千元以上一萬五千元以下罰鍰。違反
上開規定，致生公共危險者，第三十五條第三項始規定處六月以
上五年以下有期徒刑，得併科五萬元以下罰金。本件依原判決附
表一所載，上訴人戊○○、丙○○、甲○○、乙○○等人出售原
判決所載之公有山坡地予該附表編號一、二、三、四、六、七、
八、十六、十七所示之被害人之時間為八十五年至八十六年間，
均在上開條例八十七年一月七日修正公布之前，原判決遽依修正
後之新法論罪，已有未合。又依原判決所載，戊○○等四名上訴
人並未在公有山坡地上設置墳墓，而其等究竟有無其他開挖整地
，致生公共危險行為，是否符合前述八十七年一月七日修正公布
前之上開條例第三十五條第三項之罪之構成要件，原審未予調查
，即率行判決，亦有調查未盡之違誤。另原判決既認定丁○○在
原判決附圖Ｅ所示公有山坡地上設置其父之墳墓之行為，係在八
十六年間，則原判決竟依八十七年一月七日修正公布之第三十四
條第一項之罪論罪，其適用法則同有未當。究竟丁○○之設置墳
墓行為是否符合八十七年一月七日修正公布前之第三十五條第三
項之罪之構成要件，或係成立該條例八十七年一月七日修正公布
前第三十四條在公有山坡地內擅自設置工作物罪，原審未予詳查
究明，亦有未合。(二)、原判決事實欄四記載戊○○、丙○○、甲
○○、乙○○及共犯高淑圓等人共同為在公有山坡地上擅自為墳
墓用地之經營、開發犯行。但原判決僅記載其等有出售公有山坡
地予他人，供他人設置墳墓之行為，並未明確認定、記載有何開
發之行為，亦有可議。(三)、有罪之判決書，對於有利被告之證據
不採納者，應說明其理由，為刑事訴訟法第三百十條第二款所明
定。原判決認上訴人乙○○所辯伊知悉丙○○要賣墓地後，已與
梁某拆夥退股等語，為不可採。但證人龔素節於原審證稱：「有
聽到乙○○有說要退股之事」、「（問：因何土地說要退股之事
？）好像是墓地」、「（問：是否去乙○○那裡有聽到退股之事
），是的，時間我忘記了，約在當天中午休息期間，約在八十六
年左右，幾月份我忘了。」「（問：乙○○要求退股時，丙○○
是否同意？）我有看到他們在算錢，丙○○說這些先還，以後的
再講，他們在算的錢約有十幾萬元，至於他們算的是什麼錢我不
知道」等語（見原審卷二第七十六頁），上開有利乙○○之證詞
，何以不足以證明乙○○所辯其已退股，未共同出售墓地等語為
可採，原判決未說明其理由，有判決理由欠備之違誤。(四)、原判
決事實欄四先記載：戊○○、丙○○、甲○○、乙○○及高淑圓
等人均知悉如原判決附圖Ａ、Ａ１、Ｂ、Ｃ、Ｄ、Ｅ、Ｅ１所示
之國有土地均為山坡地，未經許可不得擅自占用及從事墳墓用地
之開發或經營，竟共同意圖為自己不法之所有，共同基於常業詐
欺之犯意聯絡，先後為下述（即該項(一)至(六)所載）墳墓用地之經
營、開發，並恃詐欺所得為彼等生活之資，而為常業詐欺犯行等
情。然該項(一)至(六)之事實欄並未記載戊○○等五人有在原判決附
圖Ａ及Ｂ所示國有土地上擅自占用及從事墳墓用地之開發或經營
之犯行。其事實之記載前後不一，有判決理由矛盾之疏誤。(五)、
原判決附表二記載該附表編號十一之被害人張忠田共向戊○○等
人以每坪二萬元之價買墓地，一次買四十四坪，一次買三十坪，
共被騙一百四十八萬元等情。但張忠田於警訊時係稱：伊買三十
坪地，結果使用超出十四坪，共買四十四坪，支付八十八萬元等
語（見台南縣警察局新化分局化警刑字第一五八七號卷第二十二
頁背面），於偵查中則稱：伊於八十六年八月二十五日買地三十
坪，使用時超出六坪，共付七十二萬元等語（見偵字第一一０一
０號卷第一三九頁）。其二次所述均與原判決上開附表二所載之
買七十四坪地，付一百四十八萬元等情不相符合。究竟實情為何
？原審未予究明，又為與卷內資料不符之認定，難謂適法。上訴
意旨指摘原判決上開部分違背法令，尚非全無理由，應認有發回
更審之原因。又原判決理由欄六關於戊○○、丙○○、甲○○、
乙○○不另為無罪諭知部分，基於審判不可分原則，應併予發回
。
據上論結，應依刑事訴訟法第三百九十七條、第四百零一條，判
決如主文。
中　　華　　民　　國　九十四　年　　八　　月　　四　　日
                      最高法院刑事第十庭
                          審判長法官  賴　忠　星
                                法官  王　居　財
                                法官  林　開　任
                                法官  林　立　華
                                法官  孫　增　同
      本件正本證明與原本無異
                                      書  記  官
中　　華　　民　　國　九十四　年　　八　　月　 十二 　日
                                                      Ｑ
